【裁判字號】    88,訴,1502
【裁判日期】    890516
【裁判案由】    返還所有物
【裁判全文】
臺灣板橋地方法院民事判決  八十八年度訴字第一五○二號
    原      告  甲○○
    訴訟代理人  黏舜權律師
    複代 理 人  李樂濟律師
    被      告  強勝鞋業有限公司  設台北縣永和市○○路七三號
    法定代理人  乙○○        .
    訴訟代理人  溫光雄律師
    複代 理 人  薛柏三律師
右當事人間請求返還所有物事件，本院判決如左：
    主      文
被告應將坐落台北縣永和市○○段九○三地號土地上建號一六六三號建物門牌號碼台
北縣永和市○○路七十三號房屋返還原告。
訴訟費用由被告負擔。
本判決原告以新台幣伍拾萬元為被告供擔保後，得為假執行；但被告如於假執行程序
實施前，以新台幣壹佰伍拾貳萬仟玖佰柒拾玖元為原告預供擔保，得免為假執行。
    事      實
甲、原告方面：
壹、訴之聲明：
  一、先位之訴部分：被告應將房屋門牌號台北縣永和市○○路七三號建號一六六三
      號房屋全部返還原告。並陳明願提供現金或土城農會可轉讓定期存單供擔保，
      請准宣告假執行。
  二、備位之訴部分：被告應自八十八年六月二十一日起，按月給付原告租金新台幣
      (下同)二萬五千元。
貳、陳述：
  一、原告於八十八年六月二十一日以參加投標方式，拍得坐落永和市○○段九０三
      地號持分一萬分之一三二之土地及其上建物門牌號台北縣永和市○○路七三號
      建號一六六三號之房屋。依板橋地方法院八十七年度執字第五九三０號強制執
      行查封筆錄記載，系爭不動產乃被告向訴外人蔣定如之前手承租，其租賃期間
      自八十三年七月一日起至九十三年六月三十日止，租期長達十年，因被告未舉
      證證明租賃契約為真正，且一次訂立十年租約亦與常情有違，被告顯欲以訂立
      虛偽租約為手段，影響投標者意願，以達房地無人應買阻止強制執行進行之目
      的。該租約既然為虛偽，被告即屬無權占有原告上開土地及房屋。
  二、縱被告提出之租賃契約為真正，而有民法第四百二十五條之適用，則原告自八
      十八年六月二十一日起取得所有權後即成為出租人，被告承租系爭房屋，應給
      付原告租金，經原告以律師函催告被告給付所積欠之租金二十二萬五千元，並
      言明逾期未履行者，即終止契約後，被告雖回函表示欲另定契約，以每月一萬
      五千元承租，惟並未於期限內給付積欠原告之租金，故原告已終止租賃契約，
      雙方既無租賃權，被告即屬無權占有，爰依租賃物返還請求權及所有物返還請
      求權，求為判決如聲明所載事項。提出土地所有權狀、房屋所有權狀、土地及
      建物登記簿謄本、權利移轉證書、破壞樓地板照片、催告函及回執等為證。
  三、被告抗辯其原始租約係以被告交付之五百萬元保證金孳息抵充租金，故在十年
      租賃期限內之租金已支付過云云，然而，縱使被告所定原始租約為真正，原告
      亦僅承受前手租賃契約之法律關係，至被告交付原始出租人林鎰清五百萬元部
      分，其債之關係只存在於被告與林鎰清之間，故渠等間以孳息抵充租金之約定
      ，對原告並非繼續有效，被告不得主張租金已繳付。
  四、被告承租系爭房屋，擅自開挖樓地板，架設長寬各約二公尺之電梯通往地下室
      ，此舉不但未經原告同意，且有違建築法規定，顯違反租賃契約之規定，爰依
      契約約定終止租賃關係，原告自得基於租賃物返還請求權，請求返還系爭出租
      房屋。
  五、被告縱能證明其租賃契約為真正，而有民法第四百二十五條規定之適用，則原
      告取得系爭房屋所有權後即成為出租人，被告為承租人，其自應向原告給付租
      金，且被告原訂之租約約定租金為每月二萬五千元，該租約對於原告既然繼續
      存在，被告即應按月支付原告上開約定之租金。
乙、被告方面：
壹、聲明：原告之訴及假執行聲請均駁回。如受不利益之判決，請准供擔保免為假執
          行。
貳、陳述：
  一、被告強勝鞋業有限公司之負責人乙○○在八十三年七月一日與林鎰清訂立租約
      ，承租位於台北縣永和市○○路七三號之房屋至九十三年六月三十日，並由乙
      ○○交付保證金五百萬元予林鎰清，約定以該保證金之孳息抵充租金。嗣因該
      屋被拍賣，才以強勝公司名義與新所有人賴世家訂約，新約約定每月租金二萬
      五千元，租期為不定期，故現在之承租人應為強勝鞋業有限公司。雖出租人賴
      世家後來將房屋過戶給蔣定如，嗣又為原告投標標得，然出租人於租賃物交付
      後，承租人占有中，縱將其所有權讓與第三人，其租賃契約，對於受讓人仍繼
      續存在，民法第四百二十五條定有明文，又出租人於租賃物交付後，將其所有
      權讓與第三人時，其租賃契約既對於受讓人繼續存在，則在承租人與受讓人間
      ，自無須另立租賃契約，於受讓之時當然發生租賃關係，最高法院二十三年上
      字第三Ο九二號著有判例，故原告與被告間對系爭房屋有租賃契約存在，無庸
      置疑。
  二、原告標得系爭房屋後，均不曾通知被告，當被告接到法院通知，即答覆原告訴
      訟代理人丙○○先生，表示願以與前手約定之租金予以承租，惟原告未曾給予
      回覆。
  三、原告備位聲明中主張月租為六萬元，被告難以苟同，依土地法規定，房屋之租
      金不得超過土地及其建築物申報總價額年息百分之十。依原告起訴之訴訟標的
      價額所載，系爭房屋現值一百五十二萬三千九百七十九元，因此每月租金不得
      超過一萬二千七百元。況且，在原租賃契約中，十年的期限的房租是以五百萬
      元保證金之孳息抵充支付過。
  四、原告所稱被告未經原告同意即破壞建物結構裝設電梯一節與時情不符，因該電
      梯早在向原始出租人林鎰清承租時，即不反對被告法定代理人設置該裝備，原
      告既需承受原租約之權利義務，自無以之為藉口終止租約之權利。
  五、提出與林鎰清及賴世家訂立之租賃契約、本票、房屋現值及土地現值證明、民
      事執行處通知書等為證。
丙、本院依職權調閱本院八十七年度執字第五九三○號卷宗。
    理      由
甲、程序方面：
    按訴狀送達後，原告不得將原訴變更或追加他訴；但經被告同意或不甚妨礙被告
    之防禦及訴訟之終結者，不在此限，民事訴訟法第二百五十五條第一項定有明文
    。又民事訴訟法第二百五十六條第二款規定：同法第二百五十五條之規定於原告
    擴張或減縮應受判決事項之聲明時無礙。經查，原告在訴訟中將被告變更為強勝
    鞋業有限公司，原被告乙○○於八十八年十二月十六日開庭時，當庭表示同意；
    另原告在訴訟進行中，將其原來之備位聲明減縮為被告應自八十八年六月二十一
    日起，按月給付原告租金二萬五千元，依前揭法條所示，其訴之變更應予准許。
乙、實體方面：
一、原告主張伊於八十八年六月二十一日以參加法院投標方式購得門牌號碼台北縣永
    和市○○路七三號房屋，查封筆錄上記載該房屋由被告向訴外人蔣定如之前手承
    租，然其租賃期間竟長達十年，與常情不符，且被告對於租賃契約之真正及是否
    確有給付五百萬元保證金給人林鎰清，並未能舉證證明，故其租約應屬虛偽，被
    告係無權占；又即使被告提出之租賃契約為真正，依法仍有租賃權，則原告為出
    租人，被告為承租人，被告有給付租金之義務，惟被告自八十八年六月二十一日
    起即未給付租金給原告，原告得終止契約，基於租賃物返還請求權，被告亦應返
    還房屋等語。被告則以原始租約訂立時，即約定由被告法定代理人乙○○交付出
    租人林鎰清五百萬元之保證金，並以上開金額之孳息抵充租金，十年租期的租金
    已給付過，雖然後來房屋所有權曾經移轉，但依民法規定被告仍有租賃權，並非
    無權占有云云，資為抗辯。
二、原告主張伊於八十八年六月二十一日在法院拍得系爭房屋，然其上有租賃權，現
    為被告占有使用中，且被告自原告拍得房屋後，即未繳付租金給原告，雖經催告
    仍不給付等事實，有房屋所有權狀、土地所有權狀、土地及建物登記簿謄本、權
    利移轉證明書、強制執行通知書、催告函及回執為證，且為被告所不爭執，堪信
    其主張為真實。
三、按當事人主張有利於己之事實者，就其事實有舉證之責任，民事訴訟法第二百七
    十七條定有明文。原告主張被告與林鎰清訂立租賃契約及支付林鎰清五百萬元保
    證金均為虛偽之事實，但被告否認之，並抗辯確實曾與林鎰清訂立租約並交付五
    百萬元之保證金，以保證金孳息抵充租金等語，且提出房屋租賃契約書及林鎰清
    開立之五百萬元本票為證，另證人林鎰清亦證述保證金五百萬元是先前伊向乙○
    ○借的。原告於拍定系爭房屋時，即知其上有租賃權存在，今原告主張該租賃契
    約為虛偽欲除去租賃權，依首揭法條說明，原告就該事實應盡舉證之責，然原告
    僅就被告與訴外人訂立契約之過程、內容及是否有交付五百萬元保證金提出單純
    之懷疑，未能提出任何確切證據以實其說，原告此部分之主張難信屬實。被告雖
    不否認未繳付租金給原告，然抗辯原始租賃契約中，約定以被告法定代理人乙○
    ○交付原始出租人林鎰清五百萬元保證金之孳息抵充租金，今林鎰清既未歸還五
    百萬原保證金，在租賃期限內，被告即無須再支付租金云云；惟查，承租人以金
    錢貸與前業主，約定將定息抵租，是債之關係顯僅發生於承租人與前業主間，故
    在租賃契約存續中，前業主縱將租賃物讓與第三人，但除有民法第三百條所定之
    債務承擔情形外，原約定對於該第三人並非繼續有效，此與一般依租賃契約所為
    租金之預付，得以對抗受讓人之情形，初非相同，此有最高法院四十五年台上字
    第五九○號判例可資參照。本件原告既未承擔林鎰清對乙○○之五百萬元債務，
    僅係由法院拍得系爭房屋，揆諸前開判例說明，原始租約之約定對於受讓租賃物
    之原告並非繼續有效，故被告抗辯其無庸再繳租金一節，顯不足採。又按「稱租
    賃者，謂當事人約定，一方以物租與他方使用收益，他方支付租金之契約」、「
    承租人租金支付有遲延者，出租人得定相當期限，催告承租人支付租金，如承租
    人於其期限內不為支付，出租人得終止契約」，民法第四百二十一條、第四百四
    十條第一項定有明文。本件被告自八十八年六月二十一日起即未按月給付租金給
    原告，且經原告定期限催告後仍不繳付，雖被告抗辯稱僅願以每月一萬五千元向
    原告承租，但以被告所主張之以五百萬元保證金之孳息抵充租金計算，原告請求
    被告按月給付二萬五千元之租金乃屬相當，被告既未於期限內繳付到期之租金，
    原告主張依上開條文終止契約自應認為有理由。則原告主張雙方租賃契約既已終
    止，依民法第四百五十五條規定，被告應返還租賃物，即為有理由，應予准許。
    原告先位之訴既屬有理由，其備位之訴部分即無庸審酌；又本件判決之基礎已臻
    明確，兩造其餘攻擊防禦方法及證據，均經斟酌，核與判決結果不生影響，爰不
    一一論述，均附此敘明。
四、兩造均陳明願供擔保，分別請求宣告假執行或免為假執行，經核均無不合，爰各
    酌定相當之擔保金額，併准許之。
據上論結，原告之訴為有理由，依民事訴訟法第七十八條、第三百九十條第二項、第
三百九十二條，判決如主文。
中      華      民      國    八十九    年      五      月      十六    日
                                臺灣板橋地方法院民事第一庭
~B法  官  許瑞東
右正本證明與原本無異。
如不服本判決，應於判決送達後廿日，內向本院提出上訴狀。
中      華      民      國    八十九    年      五      月     十六     日
~B書記官  許慧禎


司法院資訊處製作；財團法人民間司法改革基金會備份。
